【裁判字號】    97,審聲,1219
【裁判日期】    970918
【裁判案由】    聲明異議
【裁判全文】
臺灣高雄地方法院民事裁定            97年度審聲字第1219號
聲  請  人  乙○○
相  對  人  元大商業銀行股份公司高雄分公司
法定代理人  甲○○
上列當事人間清償債務事件，異議人對於中華民國97年8 月13日
本院民事庭司法事務官所為97年度司執字第37760 號裁定提出異
議，本院裁定如下：
    主  文
原裁定廢棄。
    理  由
一、本件異議人持本院94年度訴字第3045號及台灣高等法院高雄
    分院96年度上字第113 號民事確定判決為執行名義，聲請強
    制執行被繼承人林忠穎之遺產，執行債務人為林忠穎之法定
    繼承人為林姵婷、林姵妏及蔡馥如，其中一筆執行標的為林
    忠穎對相對人信託部之自益信託基金債權。嗣林忠穎名下之
    信託帳戶經其全體繼承人協議由林姵婷繼承之，經本院民事
    執行處核發97年5 月21日雄院高97司執春字第37760 號執行
    命令，禁止林姵婷在執行債權範圍內收取對相對人信託部之
    信託受益權債權或為其他處分，相對人亦不得對林姵婷清償
    。相對人收受上開執行命令後，依信託法第12條規定，以對
    信託財產不得強制執行為由具狀聲明異議，本院民事執行處
    乃於97年6 月9 日雄院高97司執春字第37760 號通知異議人
    如認為相對人異議不實，得於收受通知後10日內，依強制執
    行法第120 條第2 項規定，向管轄法院提起訴訟。然異議人
    不服，並依強制執行法第12條規定聲明異議，請求本院民事
    執行處應依信託法第12條第2 項規定，命相對人提起異議之
    訴，另依強制執行法第115 條第2 項規定核發移轉命令將該
    信託受益權移轉予異議人。嗣本院民事執行處司法事務官於
    97年8 月13日以相對人所為之聲明異議係依強制執行法第11
    9 條規定之異議，此與同法第12條規定之聲明異議有別，執
    行法院不得為准駁之裁定，僅需通知異議人，俾其決定是否
    依同法第120 條第2 項規定提起訴訟，異議人對此處分聲明
    異議，並請求發函通知命相對人起訴，及核發移轉命令，將
    執行標的移轉予聲明人等等，於法無據為由而裁定駁回異議
    人之聲請。
二、異議意旨略以：相對人係以本件執行標的為信託財產，而依
    信託法第12條第1 項規定聲明異議，執行法院應僅能依信託
    法第12條第2 項規定，通知就信託財產執行有爭執之相對人
    提起異議之訴，又其既未依強制執行法第119 條第1 項規定
    聲明異議，則異議人自無從依強制執行法第120 條第2 項規
    定，提起訴訟，駁斥相對人之異議不實。原處分及執行命令
    尚有違誤，爰求為廢棄，並依強制執行法第115 條第2 項規
    定核發移轉命令，以保抗告人權益等語。
三、按強制執行事件，由法官或司法事務官命書記官督同執達員
    辦理之。本法所規定由法官辦理之事項，除拘提、管收外，
    均得由司法事務官辦理之。強制執行法第3 條及法院組織法
    第17-2條分別定有明文。又司法事務官處理事件所為之處分
    ，與法院所為者有同一之效力。當事人對於司法事務官處理
    事件所為之終局處分，得於處分送達後10日之不變期間內，
    以書狀向司法事務官提出異議。司法事務官認前項異議有理
    由時，應另為適當之處分；認異議為無理由者，應送請法院
    裁定之。法院認第一項之異議為有理由時，應為適當之裁定
    ；認異議為無理由者，應以裁定駁回之。前項裁定，應敘明
    理由，並送達於當事人。民事訴訟法第240-3 條及第240-4
    條亦定有明文。本件異議人對於民事執行處司法事務官所為
    之執行處分異議，司法事務官認為異議無理由，乃送由法院
    裁定，核無不合，合先敘明。
四、經查：
  (一)林忠穎前於89年2 月16日在相對人信託部辦理指定用途金錢
    信託業務之帳戶，並先後於89年及93年間向相對人申購基金
    及連動債商品，並簽有「辦理指定用途信託資金投資申購書
    暨信託總契約書」，該等信託均為自益信託，委託人及受益
    人均為林忠穎，並由其交付現金（即原始信託財產）予相對
    人，由相對人以受託人名義向基金公司申購基金及連動債後
    ，再分配單位數給林忠穎，嗣林忠穎於94年3 月23日死亡，
    因其與相對人間之上開信託契約並未特別約定委託人（兼受
    益人）死亡為信託關係消滅事由，另以投資有價證券為目的
    之信託關係亦不因委託人（兼受益人）死亡而有信託法第62
    條所謂之因信託目的已完成或不能完成而消滅，故林忠穎與
    相對人間之信託關係並未因林忠穎死亡而歸於消滅，林忠穎
    全體法定繼承人並協議由林姵婷繼承上開遺產，截至95年7
    月19日林姵婷申請繼承時止，該信託帳戶共計有六年期優質
    利率加碼連動債持有庫存單位數七單位，景順泛歐基金持有
    160.73單位，景順歐洲大陸企業基金持有23.85 單位，景順
    韓國基金持有67.26 單位，林姵婷繼承後，迄97年9 月12日
    止，該信託帳戶庫存明細為景順韓國基金67.26 單位及景順
    泛歐洲基金160.73單位，為兩造所不爭執，並有相對人95年
    6 月21日復高字第095000 0223 號暨庫存帳資料查詢表、95
    年9 月18日復高字第095000 0319 號函附信託帳戶繼承申請
    書（均附於執行卷內）及97年9 月12日97元高字第240 號函
    附信託基金單位庫存資料表（本院卷）附卷可稽。
  (二)又按強制執行法第119 條所規定之異議事由應為第三人不承
    認債務人之債權或其他財產權之存在，或於數額有爭議或有
    其他得對抗債務人請求之事由時，應於接受執行法院命令後
    十日內，提出書狀，向執行法院聲明異議。然查，本件相對
    就債務人林姵婷有上開信託資產存在，並不否認，其於97年
    5 月30日之聲明異議狀所爭執者，乃主張依信託法第12條之
    規定，信託財產應不得強制執行，而具狀聲明異議，並未具
    體表示其係依強制執行法第119 條之規定聲明異議，此觀上
    開聲明異議狀至為明確（附於執行卷內）。足見，相對人僅
    對本院民事執行處對該信託財產實施強制執行聲明異議，既
    非就財產權存否或數額有所爭執，即亦非屬強制執行法第11
    9 條規定之對扣押命令之異議（最高法院87年度台上字第27
    7 號裁判意旨參照）。
  (三)再者，林姵婷名下之信託基金雖無到期日之規定，然依前開
    信託總契約書約定，於該等基金之發行機構決議定期解散基
    金，並為公告，或於林姵婷隨時申請贖回時，相對人與林姵
    婷間之信託關係，於上開條件成就時，即為終止，相對人依
    約即有扣除應付稅捐、費用及其他相關管理費、手續費等返
    還上開基金單位淨值之義務，有前開信託總契約書及相對人
    97年9 月12日97元高字第240 號函附卷可稽。因此，日後於
    相對人與林姵婷間之信託關係消滅時，若信託基金單位淨值
    為正數時，林姵婷即有請求相對人給付信託受益金額之請求
    權存在。而本件異議人聲請執行者，乃林姵婷對相對人之信
    託受益權債權（為附條件之債權），並非信託財產（總投資
    本金），是本院民事執行處據此核發執行命令，自非無據。
    相對人主張信託財產不得執行，應屬誤會。
  (四)若相對人仍主張本件執行標的應為信託財產，依信託法第12
    條規定不得強制執行，其亦可依同條第2 項提起異議之訴，
    以資解決，附此敘明。
五、綜上所述，原裁定以相對人所為之聲明異議係依強制執行法
    第119 條規定之異議，此與同法第12條規定之聲明異議有別
    ，執行法院不得為准駁之裁定，僅需通知異議人，俾其決定
    是否依同法第120 條第2 項規定提起訴訟，異議人對此處分
    聲明異議，並請求發函通知命相對人起訴，及核發移轉命令
    ，將執行標的移轉予聲明人等等，於法無據為由而駁回異議
    人之聲請，尚有違誤。異議意旨指摘原裁定不當，求予廢棄
    ，為有理由，應予廢棄，並由民事執行處續為相關執行程序
    。
六、據上論結：本件異議為有理由，依強制執行法第3 條、第30
    條之1 、民事訴訟法第240 條之4 第3 項後段，裁定如主文
    。
中    華    民    國    97    年    9     月    18    日
                  民事第二庭法  官  蘇姿月
以上正本證明與原本無異。
如不服本裁定應於送達後10日內向本院提出抗告狀，並繳納裁判
費新台幣1,000元。
中    華    民    國    97    年    9     月    18    日
                            書記官  陳美月


司法院資訊處製作；財團法人民間司法改革基金會備份。
